---
title: "Clima, Solo e Vegetação"
subtitle: "Determinantes abióticos da diversidade e biogeografia"
author: "Ecologia 2 — UFPE · Departamento de Botânica"
date: today
date-format: "MMMM [de] YYYY"
lang: pt-BR
format:
  revealjs:
    theme: [default]
    slide-number: true
    progress: true
    transition: fade
    background-transition: slide
    highlight-style: monokai
    toc: true
    toc-depth: 1
    toc-title: "Roteiro"
    footer: "Ecologia 2 — UFPE | Clima, Solo e Vegetação"
    chalkboard: true
    fig-align: center
    scrollable: true
    width: 1280
    height: 720
execute:
  echo: false
  warning: false
  message: false
---

```{r setup, include=FALSE}
library(tidyverse)
library(patchwork)
library(vegan)
theme_aula <- function(base = 12) {
  theme_classic(base_size = base) +
    theme(
      plot.title    = element_text(face = "bold", size = base + 1),
      plot.subtitle = element_text(colour = "grey40", size = base - 1),
      axis.line     = element_line(colour = "#3b1f0a"),
      axis.ticks    = element_line(colour = "#3b1f0a"),
      panel.grid.major = element_line(colour = "#ede8df", linewidth = 0.4)
    )
}
```

# Clima como Determinante da Biodiversidade {background-color="#0d2b4a"}
## Variáveis atmosféricas e padrões de diversidade

---

## Por que começar pelo clima?

> O clima é o **filtro primário** que determina quais organismos podem existir em um dado lugar — antes do solo, antes das interações bióticas.

:::: {.columns}
::: {.column width="55%"}
**Clima define:**

- Limites fisiológicos das espécies (temperatura mínima/máxima, déficit hídrico)
- Produtividade primária líquida (NPP) — a base energética das comunidades
- Fenologia: quando reproduzir, crescer, dormir
- Regimes de distúrbio (seca, fogo, geada)

:::
::: {.column width="45%"}
**Hierarquia de filtros ecológicos:**
```
  CLIMA
    │ filtra
  SOLO ◄──── formado em parte pelo clima
    │ filtra
  VEGETAÇÃO ◄── estrutura o microclima
    │ filtra
  COMUNIDADE LOCAL
```
:::
::::

::: {.callout-note}
Clima, solo e vegetação não são filtros independentes — formam um **sistema acoplado** de retroalimentações.
:::

---

## Variáveis Bioclimáticas (WorldClim / CHELSA)

As **19 variáveis bioclimáticas** condensam séries históricas de temperatura e precipitação em parâmetros ecologicamente relevantes:

| Grupo | Variáveis | Relevância ecológica |
|-------|-----------|---------------------|
| Temperatura | BIO1–BIO11 | Limites de distribuição, fenologia, metabolismo |
| Precipitação | BIO12–BIO19 | Balanço hídrico, sazonalidade, seca fisiológica |

**As mais usadas em modelos de nicho:**

- **BIO1** — Temperatura média anual
- **BIO4** — Sazonalidade térmica (desvio-padrão × 100)
- **BIO12** — Precipitação anual total
- **BIO15** — Sazonalidade pluviométrica (coef. de variação)

::: {.callout-tip}
**Conexão com diversidade:** modelos de distribuição de espécies (SDM / ENM) usam variáveis bioclimáticas para estimar o **nicho climático** de cada espécie — a base da biogeografia preditiva.
:::

---

## Energia, Água e o Triângulo da Diversidade

A hipótese **Energia-Água** (O'Brien 1998; Francis & Currie 2003) unifica dois motores clássicos da diversidade:

:::: {.columns}
::: {.column width="52%"}
```{r energy-water, fig.height=4}
set.seed(42)
prec  <- seq(100, 2800, length.out = 80)
temp  <- seq(5, 30, length.out = 80)
grid  <- expand.grid(P = prec, T = temp)
grid$S <- with(grid,
  30 + 0.06*P - 0.00001*P^2 + 2.5*T - 0.04*T^2 +
  0.003*P*T + rnorm(nrow(grid), 0, 8))
grid$S <- pmax(5, grid$S)

ggplot(grid, aes(P, T, fill = S)) +
  geom_tile() +
  scale_fill_gradientn(
    colours = c("#ede8df","#c9956c","#7ec850","#1a3a0e"),
    name = "Riqueza\n(S relativa)") +
  labs(x = "Precipitação anual (mm)",
       y = "Temperatura média anual (°C)",
       title = "Espaço climático e riqueza de espécies",
       subtitle = "Máximo na região quente-úmida") +
  theme_aula(11)
```
:::
::: {.column width="48%"}
**Premissas:**

- Energia solar → limita a **produtividade** e a diversidade funcional
- Água → limita o **número de estratégias** de uso de recursos
- A diversidade é máxima quando **ambos** são elevados
- Déficit de qualquer um cria filtros fisiológicos severos

**No Brasil:**
- Amazônia: alta T + alta P → máxima riqueza
- Caatinga: alta T + baixa P → filtro hídrico intenso
- Pampa: baixa T + P moderada → filtro térmico
:::
::::

---

## Sazonalidade Climática e Diversidade Alpha

**A estabilidade do clima ao longo do ano importa tanto quanto os valores médios:**

```{r sazonalidade, fig.height=3.8}
meses <- factor(month.abb, levels = month.abb)
df_clim <- bind_rows(
  data.frame(mes = meses,
             prec = c(280,220,200,80,30,5,2,5,40,100,180,260),
             temp = c(27,27,27,26,25,24,23,24,25,26,27,27),
             bioma = "Manaus (Amazônia)"),
  data.frame(mes = meses,
             prec = c(30,25,50,60,40,20,5,5,10,20,30,30),
             temp = c(28,29,28,27,25,22,21,22,24,26,27,28),
             bioma = "Petrolina (Caatinga)"),
  data.frame(mes = meses,
             prec = c(150,130,110,80,70,80,100,100,110,120,130,140),
             temp = c(22,22,21,18,15,13,12,13,15,18,20,21),
             bioma = "Porto Alegre (Pampa)")
)
p1 <- ggplot(df_clim, aes(mes, prec, fill = bioma, group = bioma)) +
  geom_col(position = "dodge", width = 0.7) +
  scale_fill_manual(values = c("#1a5a8a","#c9956c","#3d7a22")) +
  labs(x = NULL, y = "Precip. (mm)", fill = NULL) +
  theme_aula(10) + theme(legend.position = "top")

p2 <- ggplot(df_clim, aes(mes, temp, colour = bioma, group = bioma)) +
  geom_line(linewidth = 1.2) + geom_point(size = 2) +
  scale_colour_manual(values = c("#1a5a8a","#c9956c","#3d7a22")) +
  labs(x = NULL, y = "Temp. (°C)", colour = NULL) +
  theme_aula(10) + theme(legend.position = "none")

p1 / p2
```

> Alta sazonalidade → **alfa menor** por filtro temporal; **beta maior** entre estações; comunidades dominadas por espécies tolerantes ao estresse.

---

## Zonas de Vida de Holdridge e Biomas Brasileiros

Robert Holdridge (1947) classificou os biomas globais por **temperatura, precipitação e evapotranspiração potencial**:

:::: {.columns}
::: {.column width="50%"}
**Eixos do sistema Holdridge:**

- Temperatura biotermal (média anual)
- Precipitação total anual
- Razão de evapotranspiração potencial (PER)

**Zonas de vida no Brasil:**

| Zona | Bioma correspondente |
|------|---------------------|
| Floresta tropical úmida | Amazônia |
| Floresta tropical seca | Mata de Araucária |
| Estepe espinhosa | Caatinga |
| Savana | Cerrado |
| Pradaria úmida | Pampa |
:::
::: {.column width="50%"}
**Relevância para diversidade:**

- Cada zona de vida tem um **envelope climático** definido
- Espécies se distribuem dentro desses envelopes → **nicho climático**
- Zonas de transição (ecótonos) concentram alta β-diversidade
- Mudanças climáticas = deslocamento de zonas de vida = reorganização de comunidades

::: {.callout-important}
O sistema Holdridge prediz **que tipo de bioma** deveria ocorrer em cada local apenas com dados climáticos — base da modelagem de distribuição de espécies.
:::
:::
::::

---

## Mudanças Climáticas e Distribuições de Espécies

**Projeções para biomas brasileiros (IPCC AR6, cenário SSP3-7.0):**

```{r climate-change, fig.height=3.5}
biomas <- c("Amazônia","Cerrado","Caatinga","Mata Atlântica","Pantanal","Pampa")
delta_T  <- c(3.2, 3.8, 4.1, 3.0, 3.5, 2.8)   # °C até 2100
delta_P  <- c(-8, -15, -22, -12, -10, +5)       # % mudança precip.
risco    <- c(3.5, 4.2, 4.8, 3.8, 4.0, 2.5)    # índice de risco relativo

df_cc <- data.frame(biomas, delta_T, delta_P, risco)

ggplot(df_cc, aes(delta_T, delta_P, size = risco, colour = biomas,
                  label = biomas)) +
  geom_point(alpha = 0.8) +
  geom_text(nudge_y = 1.5, size = 3.2, fontface = "bold") +
  geom_hline(yintercept = 0, linetype = "dashed", colour = "grey50") +
  geom_vline(xintercept = 0, linetype = "dashed", colour = "grey50") +
  scale_size_continuous(range = c(4, 14), name = "Risco\nrelativo") +
  scale_colour_manual(values = c("#0a6e2a","#b5860d","#b5400d",
                                 "#1b5e3b","#2060a0","#7ab648"),
                      guide = "none") +
  labs(x = "Aquecimento projetado (ΔT °C, até 2100)",
       y = "Mudança na precipitação (%)",
       title = "Vulnerabilidade climática dos biomas brasileiros",
       subtitle = "Cenário SSP3-7.0 — IPCC AR6 (valores ilustrativos)") +
  theme_aula(11)
```

# Solo como Filtro Ecológico {background-color="#3b1f0a"}
## Edafologia, endemismo e beta-diversidade

---

## Solo: Muito Além de "Substrato"

> O solo é um **ecossistema vivo** que filtra, armazena e transforma — e sua variação espacial é um dos maiores geradores de beta-diversidade em plantas.

:::: {.columns}
::: {.column width="55%"}
**Propriedades edáficas que filtram a flora:**

| Propriedade | Efeito na comunidade |
|-------------|---------------------|
| pH | Define disponibilidade de nutrientes; filtra calcícolas vs. acidófilas |
| Textura (argila/areia) | Capacidade de retenção hídrica → disponibilidade de água |
| Teor de Al³⁺ | Toxicidade — elimina espécies não adaptadas |
| Saturação por bases | Separa solos eutróficos (ricos) de distróficos (pobres) |
| Profundidade efetiva | Limita enraizamento; determina capacidade de suporte |
| Matéria orgânica | Diversidade microbiana e ciclagem de nutrientes |

:::
::: {.column width="45%"}
**Conceito-chave:**

**Filtragem edáfica** — o solo age como um filtro que seleciona, dentre as espécies capazes de chegar a um local (pool regional), apenas aquelas com adaptações para aquelas condições.

Espécies **calcícolas** → solos ricos em Ca (Caatinga sobre calcário)

Espécies **psamófilas** → solos arenosos (restinga, areias brancas amazônicas)

Espécies **hiperacidófilas** → solos muito ácidos (campinas)
:::
::::

---

## Gradientes Edáficos e Beta-Diversidade no Cerrado

O Cerrado é o bioma onde a relação **solo × vegetação × diversidade** é mais evidente no Brasil:

```{r cerrado-solo, fig.height=3.8}
fitofisionomias <- c("Campo\nLimpo","Campo\nSujo","Campo\nCerrado",
                     "Cerrado\nS.S.","Cerradão","Mata de\nGaleria")
saturacao_bases <- c(5, 8, 12, 18, 35, 55)    # % sat. por bases
profundidade    <- c(30, 50, 70, 100, 150, 200) # cm
riqueza_arb     <- c(10, 25, 45, 70, 90, 110)  # sp. lenhosas/ha

df_cer <- data.frame(fitofisionomias, saturacao_bases,
                     profundidade, riqueza_arb)
df_cer$fitofisionomias <- factor(df_cer$fitofisionomias,
                                  levels = fitofisionomias)

p_a <- ggplot(df_cer, aes(saturacao_bases, riqueza_arb,
                           colour = fitofisionomias, size = profundidade)) +
  geom_point(alpha = 0.9) +
  geom_smooth(aes(group = 1), method = "lm", se = FALSE,
              colour = "#3b1f0a", linewidth = 0.8, linetype = "dashed") +
  scale_colour_viridis_d(option = "inferno", begin = 0.1, end = 0.9,
                         name = "Fisionomia") +
  scale_size_continuous(name = "Profun-\nidade (cm)", range = c(3, 10)) +
  labs(x = "Saturação por bases (%)", y = "Riqueza de lenhosas (sp/ha)",
       title = "Solo e riqueza de lenhosas no Cerrado",
       subtitle = "Gradiente distrófico → eutrófico") +
  theme_aula(11)
p_a
```

::: {.callout-tip}
**Beta-diversidade edáfica:** a transição de campo limpo distrófico para mata de galeria eutrófica gera alta β via turnover — comunidades co-ocorrem no espaço, mas são edaficamente segregadas.
:::

---

## Solos Especiais e Endemismo

Alguns tipos de solo criam "ilhas pedológicas" com **flora altamente endêmica**:

:::: {.columns}
::: {.column width="50%"}
**Campos Rupestres (Cerrado/Mata Atlântica)**
- Quartzito / itabirito aflorante
- Solo esquelético, raso, pH 3,5–4,5
- Teor de Al extremamente alto
- **> 15% das espécies de plantas do Brasil** em < 1% da área
- Endemismo > 60% em alguns grupos (orquídeas, sempre-vivas)

**Campinas Amazônicas (areias brancas)**
- Espodossolos hiper-distróficos
- pH < 4, quase sem nutrientes
- Flora especializada: plantas com raízes proteóides, micorrízicas obrigatórias
- Alta beta entre campinas e floresta adjacente

:::
::: {.column width="50%"}
**Caatinga sobre Calcário**
- Afloramentos de calcário (Chapada do Araripe, Vale do Jequitinhonha)
- Solo raso, pH alcalino, rico em Ca e Mg
- Flora distinta da caatinga típica
- Cavernas calcárias: fauna endêmica de invertebrados

**Solos de Mangue (gleissolos sulfídricos)**
- Anaeróbios, rico em H₂S
- Seleciona flora com pneumatóforos e vivíparos
- Alta β em relação a qualquer outra formação costeira

::: {.callout-important}
Solos especiais são **hotspots de endemismo** — destruí-los é extinguir espécies que não ocorrem em nenhum outro lugar.
:::
:::
::::

---

## Solo, Diversidade Alfa e Diversidade Beta: Conectando as Escalas

```{r solo-escalas, fig.height=4}
set.seed(77)
# Simula gradiente de fertilidade do solo (eixo x) e diversidade
fertilidade <- seq(2, 60, length.out = 50)

# α segue relação hump-backed (máximo em fertilidade intermediária)
alpha_obs <- 20 + 3.0 * fertilidade - 0.05 * fertilidade^2 +
             rnorm(50, 0, 4)
alpha_obs  <- pmax(5, alpha_obs)

# β decresce com fertilidade (habitats ricos homogeneizam)
beta_obs   <- 4.5 - 0.05 * fertilidade + rnorm(50, 0, 0.3)
beta_obs   <- pmax(1.1, beta_obs)

df_sb <- data.frame(fertilidade, alpha_obs, beta_obs)

p1 <- ggplot(df_sb, aes(fertilidade, alpha_obs)) +
  geom_point(colour = "#7b4f1a", alpha = 0.7, size = 2) +
  geom_smooth(method = "lm", formula = y ~ poly(x, 2),
              colour = "#3b1f0a", fill = "#f0d9c0", se = TRUE) +
  labs(x = "Fertilidade do solo (relativa)",
       y = "Diversidade α (espécies/parcela)",
       title = "α × fertilidade — relação corcova") +
  theme_aula(11)

p2 <- ggplot(df_sb, aes(fertilidade, beta_obs)) +
  geom_point(colour = "#1a5a8a", alpha = 0.7, size = 2) +
  geom_smooth(method = "lm", colour = "#0d2b4a",
              fill = "#c8e6f5", se = TRUE) +
  labs(x = "Fertilidade do solo (relativa)",
       y = "Diversidade β (Whittaker)",
       title = "β × fertilidade — relação negativa") +
  theme_aula(11)

p1 | p2
```

**Interpretação:** Solos muito pobres e muito ricos tendem a reduzir α (filtros fortes); a relação "corcova" da fertilidade vs. riqueza é clássica. Porém, solos heterogêneos elevam β — mais tipos de solo = mais tipos de comunidade.

---

## Formação do Solo, Clima e Vegetação: O Triângulo Pedológico

```
         CLIMA
        (T, P, PER)
          /    \
 intemperismo   evapotrans-
 físico-químico  piração
        /          \
      SOLO  ←────→  VEGETAÇÃO
  (estrutura,         (cobertura,
   nutrientes,         raízes,
   pH, CTC)           matéria orgânica)
       ↑
  material de origem
  (geologia, topografia)
```

**Retroalimentações:**

- Plantas acidificam o solo via exsudatos de ácidos orgânicos
- Vegetação densa aumenta matéria orgânica → muda textura e CTC
- Solo define qual vegetação se estabelece → vegetação altera o solo
- Clima controla as taxas de intemperismo e acúmulo de M.O.

::: {.callout-note}
Em escalas de tempo geológicas, o clima "cria" o solo por meio do intemperismo. Em escalas ecológicas, a vegetação e o solo interagem continuamente.
:::

# Vegetação, Estrutura e Nichos {background-color="#1a3a0e"}
## Estratificação, fitofisionomias e diversidade

---

## Vegetação como Criadora de Diversidade

> A vegetação não é apenas **resposta** aos fatores abióticos — ela é também **causa** de diversidade, ao criar estrutura, microclimas e recursos.

**Mecanismos pelo qual a vegetação eleva a diversidade:**

:::: {.columns}
::: {.column width="55%"}
1. **Estratificação vertical** → multiplica nichos espaciais  
   *(dossel, sub-bosque, arbustivo, herbáceo, serrapilheira)*

2. **Heterogeneidade horizontal** → clareiras, bordas, manchas

3. **Arquitetura de plantas individuais** → epífitas, lianas, hemiparasitas

4. **Engenharia ecossistêmica** → modifica temperatura, umidade, luz

5. **Provisão de recursos** → flores, frutos, néctar, cavidades, folhas mortas

:::
::: {.column width="45%"}
```{r estratificacao, fig.height=3.8}
camadas <- c("Solo/\nSerrapilheira","Herbáceo\n(0–0,5m)","Arbustivo\n(0,5–3m)",
             "Sub-\nbosque","Dossel\nintermed.","Dossel\nsuperior",
             "Emergentes\n(>30m)")
sp_aves <- c(12, 8, 22, 35, 28, 18, 7)
sp_insetos <- c(45, 30, 60, 75, 65, 40, 15)

df_str <- data.frame(
  camada = factor(camadas, levels = camadas),
  aves = sp_aves, insetos = sp_insetos / 4
) |> pivot_longer(-camada, names_to = "grupo", values_to = "riqueza")

ggplot(df_str, aes(riqueza, camada, fill = grupo)) +
  geom_col(position = "dodge", width = 0.65) +
  scale_fill_manual(values = c("#4fa3d1","#7ec850"),
                    labels = c("Aves","Insetos (÷4)")) +
  labs(x = "Riqueza relativa", y = NULL, fill = NULL,
       title = "Riqueza de espécies por estrato") +
  theme_aula(10) + theme(legend.position = "top")
```
:::
::::

---

## Os Biomas Brasileiros como Gradiente de Fisionomias

Cada bioma representa um ponto no espaço **clima–solo–estrutura da vegetação**:

| Bioma | Fisionomia dominante | Clima | Solo típico | α arbórea (sp/ha) |
|-------|---------------------|-------|-------------|-------------------|
| Amazônia | Floresta ombrófila densa | Quente-úmido, asazonal | Latossolo amarelo dist. | 200–300 |
| Mata Atlântica | Floresta estacional/ombrófila | Quente, sazonalidade variável | Argissolo, Cambissolo | 80–180 |
| Cerrado | Savana (gradiente) | Quente, sazonal (6 m seca) | Latossolo vermelho dist. | 30–90 |
| Caatinga | Floresta/arbustal xerófilo | Quente, seco, variável | Neossolo, Luvisso | 20–60 |
| Pantanal | Savana inundável | Quente, pulso hídrico | Gleissolo, Neossolo flúvico | 40–80 |
| Pampa | Pradaria (campo) | Subtropical, geadas | Argissolo, Planossolo | < 5 |
| Campos Rupestres | Mosaico sobre rocha | Variado, fogo frequente | Neossolo litólico | 30–70 |

::: {.callout-tip}
O gradiente Amazônia → Caatinga ilustra perfeitamente como **temperatura + precipitação + solo** determinam a fisionomia e, dentro dela, a riqueza local (α).
:::

---

## Estratificação e Números de Hill

**Como a complexidade estrutural da vegetação muda o perfil de diversidade?**

```{r hill-estrutura, fig.height=3.8}
hill_n <- function(p, q) {
  p <- p[p > 0]; p <- p / sum(p)
  if (abs(q - 1) < 1e-9) exp(-sum(p * log(p)))
  else sum(p^q)^(1/(1-q))
}

q_vals <- seq(0, 3, by = 0.1)

# Floresta estratificada: muitas sp. com abundâncias similares
p_floresta <- c(rep(0.04, 20), rep(0.008, 25))
# Cerrado: dominância moderada
p_cerrado  <- c(0.3, 0.15, 0.10, rep(0.03, 10), rep(0.01, 15))
# Campo monodomninante: 1 sp. muito dominante
p_campo    <- c(0.6, 0.15, rep(0.025, 10))

df_hill <- data.frame(
  q = rep(q_vals, 3),
  D = c(sapply(q_vals, hill_n, p = p_floresta / sum(p_floresta)),
        sapply(q_vals, hill_n, p = p_cerrado  / sum(p_cerrado)),
        sapply(q_vals, hill_n, p = p_campo    / sum(p_campo))),
  fisionomia = rep(c("Floresta estratificada","Cerrado s.s.","Campo dominado"),
                   each = length(q_vals))
)

ggplot(df_hill, aes(q, D, colour = fisionomia, linetype = fisionomia)) +
  geom_line(linewidth = 1.3) +
  scale_colour_manual(values = c("#1a3a0e","#b5860d","#c9956c")) +
  geom_vline(xintercept = c(0,1,2), linetype = "dotted", alpha = 0.4) +
  annotate("text", x = c(0.05,1.05,2.05), y = 47,
           label = c("q=0\n(S)","q=1\n(Shannon)","q=2\n(Simpson)"), size = 2.9) +
  labs(x = "Ordem q", y = "ᵍD (número efetivo de espécies)",
       title = "Perfis de Hill por fisionomia",
       subtitle = "Curvatura revela estrutura de dominância",
       colour = NULL, linetype = NULL) +
  theme_aula(11) + theme(legend.position = "top")
```

::: {.callout-note}
A **inclinação da curva de Hill** (de q=0 para q=2) indica quanto a equitabilidade contribui para a diversidade. Florestas estratificadas têm curvas mais planas — maior diversidade efetiva.
:::

---

## Ecótonos: Zonas de Transição e Alta Beta-Diversidade

**Ecótonos** são zonas de transição entre dois biomas ou fitofisionomias adjacentes:

:::: {.columns}
::: {.column width="55%"}
**Por que ecótonos são biodiversos?**

- Contêm espécies de **ambos os biomas** adjacentes
- Possuem espécies **especialistas de borda** (dependentes da transição)
- Alta **heterogeneidade microambiental** em curta distância
- Alta **beta-diversidade** mesmo em escalas locais

**Ecótonos brasileiros de alta relevância:**

- Cerrado ↔ Caatinga (zona de tensão no Piauí/BA)
- Mata Atlântica ↔ Cerrado (transição em MG/SP)
- Amazônia ↔ Cerrado (arco do desmatamento, MT)
- Mangue ↔ Restinga (litoral nordestino)
:::
::: {.column width="45%"}
```
─── Bioma A ───┬─── Ecótono ───┬─── Bioma B ───
               │               │
  Espécies de  │  sp. A + sp. B│  Espécies de
  A (α = 40)   │  + sp. borda  │  B (α = 35)
               │  (α = 50–60)  │
               │               │
   β(A,B) alta → α ecótono > α de A ou B isolados
```
**Efeito de borda** (negativo):
Fragmentação cria ecótonos artificiais
→ espécies de interior perdem área
→ beta por aninhamento cresce
:::
::::

# Biogeografia {background-color="#1e0a38"}
## Distribuição, dispersão e montagem de comunidades

---

## O Que é Biogeografia?

> **Biogeografia** é o estudo dos padrões espaciais e temporais de distribuição dos organismos e dos processos históricos e ecológicos que os geram.

**Duas abordagens complementares:**

:::: {.columns}
::: {.column width="50%"}
**Biogeografia Histórica**

- Foco em eventos evolutivos e geológicos
- Deriva continental, vicariância, dispersão de longa distância
- Áreas de endemismo, filogeografia
- *Pergunta:* Por que determinados grupos estão onde estão?
- Escala: milhões de anos

:::
::: {.column width="50%"}
**Biogeografia Ecológica**

- Foco em processos ecológicos atuais
- Nicho climático, competição, dispersão, filtros de habitat
- Modelos de nicho (SDM/ENM)
- *Pergunta:* O que limita a distribuição atual das espécies?
- Escala: anos a milênios

:::
::::

::: {.callout-important}
As **métricas de diversidade** (α, β, γ, Hill) se conectam com a biogeografia ao descrever os **padrões** que os processos biogeográficos geram no espaço.
:::

---

## Regiões Biogeográficas e o Brasil

O Brasil está na **Região Neotropical**, subdividida em **províncias biogeográficas**:

:::: {.columns}
::: {.column width="55%"}
**Principais províncias no Brasil** (Morrone 2014):

| Província | Bioma principal | Endemismo |
|-----------|----------------|-----------|
| Amazônica | Amazônia | Altíssimo |
| Cerrado | Cerrado | Alto |
| Caatinga | Caatinga | Moderado |
| Atlântica | Mata Atlântica | Altíssimo |
| Chaquenha | Pantanal/Chaco | Moderado |
| Paranaense | Mata de Araucária | Alto |
| Pampeana | Pampa | Moderado |

:::
::: {.column width="45%"}
**Relevância para diversidade:**

A alta β-diversidade entre províncias brasileiras reflete **história biogeográfica distinta**:

- Amazônia e Mata Atlântica foram conectadas por corredores florestais no Pleistoceno → espécies irmãs vicariantes
- Caatinga e Cerrado compartilham flora de origem comum → algumas espécies generalistas
- Pampa tem afinidades com a Argentina → limites impostos pela biogeografia sul-americana
:::
::::

---

## Teoria da Biogeografia de Ilhas (MacArthur & Wilson 1967)

Um dos modelos mais influentes da ecologia — e com ampla aplicação além de ilhas oceânicas:

$$S_{eq} = \frac{c \cdot A^z \cdot I}{E}$$

**Premissas do modelo:**

:::: {.columns}
::: {.column width="55%"}
```{r island-biogeog, fig.height=3.5}
area   <- seq(1, 1000, by = 10)
S_perto <- 20 * area^0.28  # ilha próxima ao continente
S_longe <- 20 * area^0.18  # ilha distante
S_great <- 20 * area^0.35  # ilha de habitat maior / maior colonização

df_isl <- data.frame(
  area   = rep(area, 3),
  S      = c(S_perto, S_longe, S_great),
  tipo   = rep(c("Próxima ao continente\n(alta imigração)",
                 "Distante do continente\n(baixa imigração)",
                 "Área de alta qualidade\n(baixa extinção)"),
               each = length(area))
)

ggplot(df_isl, aes(area, S, colour = tipo)) +
  geom_line(linewidth = 1.2) +
  scale_x_log10() + scale_y_log10() +
  scale_colour_manual(values = c("#1a5a8a","#7b4f1a","#3d7a22")) +
  labs(x = "Área da ilha (ha, escala log)",
       y = "Riqueza de equilíbrio (log)",
       title = "Modelo de Biogeografia de Ilhas",
       colour = NULL) +
  theme_aula(10) + theme(legend.position = "top")
```
:::
::: {.column width="45%"}
**Taxa de imigração (I):** decresce com a distância ao continente-fonte

**Taxa de extinção (E):** decresce com a área da ilha

**Equilíbrio dinâmico:** $S_{eq}$ é mantido por extinções e colonizações contínuas

**Aplicações além de ilhas:**
- Fragmentos florestais
- Topos de serras (refúgios)
- Lagoas isoladas
- Manchas de habitat urbano
:::
::::

---

## Dispersão, Filtragem e Montagem de Comunidades

**Como as espécies chegam a um lugar e como o ambiente seleciona quem fica?**

```
POOL REGIONAL DE ESPÉCIES (γ)
         │
    ← dispersão →
    (limitação de
     dispersão)
         │
         ▼
POOL DE IMIGRANTES POTENCIAIS
         │
    ← filtragem →
    ① Abiôtica: clima, solo, hidrologia
    ② Biótica: competição, predação, mutualismo
         │
         ▼
COMUNIDADE LOCAL OBSERVADA (α)
```

**Implicações para métricas de diversidade:**

- **Alta limitação de dispersão** → β alta mesmo sem gradiente ambiental (deriva)
- **Alta filtragem ambiental** → β alta correlacionada com gradientes climáticos/edáficos
- **Alta filtragem biótica** → α regulada pelas interações → comunidades saturadas

::: {.callout-tip}
A partição da β-diversidade em turnover vs. aninhamento ajuda a inferir **qual processo domina** a montagem de comunidades em cada sistema.
:::

---

## Vicariância, Dispersão e Padrões de Endemismo

**Como espécies chegaram a ser onde são — história evolutiva e ecológica:**

:::: {.columns}
::: {.column width="50%"}
**Vicariância:**
- Fragmentação de uma população ancestral por barreira geográfica (rio, montanha, glaciação)
- Gera **espécies irmãs** com distribuições alopátricas
- Exemplo clássico: *Jacamaralcyon tridactyla* (Mata Atlântica) vs. parentes amazônicos após recuo florestal

**Dispersão de longa distância:**
- Colonização de uma nova área por poucos indivíduos
- Efeito fundador → menor diversidade genética
- Exemplo: colonização da Mata Atlântica pernambucana por espécies amazônicas durante corredores úmidos pleistocênicos

:::
::: {.column width="50%"}
**Centros de endemismo no Brasil:**

- **Refúgios pleistocênicos** (teoria dos refúgios, Haffer 1969): areas de floresta persistiram como "ilhas" durante glaciações → alta diversidade acumulada
- **Chapada Diamantina / Campos Rupestres**: isolamento altitudinal por milhões de anos → radiações adaptativas locais
- **Mata Atlântica pernambucana**: isolada da Amazônia → alta taxa de endemismo de plantas e répteis

::: {.callout-note}
Endemismo alto + diversidade α alta = região de **máxima diversidade γ** → prioridade de conservação de primeira ordem.
:::
:::
::::

---

## Biogeografia de Ilhas Aplicada a Fragmentos: Mata Atlântica

A Mata Atlântica pernambucana é o **melhor laboratório natural** de biogeografia de ilhas no Brasil:

:::: {.columns}
::: {.column width="55%"}
```{r mata-pe, fig.height=4}
set.seed(12)
area_frag   <- c(1, 2, 5, 8, 15, 25, 40, 60, 90, 150,
                 250, 400, 700, 1200, 3000)
iso_media   <- c(15, 12, 8, 7, 5, 4, 3, 2.5, 2, 1.5, 1, 0.8, 0.5, 0.3, 0.1)

sp_aves <- 12 * area_frag^0.22 * exp(-0.15 * iso_media) +
           rnorm(length(area_frag), 0, 2)
sp_mamif <- 4 * area_frag^0.30 * exp(-0.20 * iso_media) +
            rnorm(length(area_frag), 0, 1)

df_pe <- data.frame(area_frag, sp_aves = pmax(3, sp_aves),
                    sp_mamif = pmax(1, sp_mamif))
df_pe_long <- df_pe |> pivot_longer(-area_frag,
                                     names_to = "grupo", values_to = "sp")

ggplot(df_pe_long, aes(area_frag, sp, colour = grupo, shape = grupo)) +
  geom_point(size = 3, alpha = 0.8) +
  geom_smooth(method = "lm", formula = y ~ log(x), se = FALSE,
              linewidth = 1.1) +
  scale_x_log10(labels = scales::comma) +
  scale_colour_manual(values = c("#4fa3d1","#7b4f1a"),
                      labels = c("Aves","Mamíferos médios")) +
  scale_shape_manual(values = c(16, 17),
                     labels = c("Aves","Mamíferos médios")) +
  labs(x = "Área do fragmento (ha, log)",
       y = "Riqueza de espécies",
       title = "Relação área–espécies em fragmentos de Mata Atlântica (PE)",
       colour = NULL, shape = NULL) +
  theme_aula(11) + theme(legend.position = "top")
```
:::
::: {.column width="45%"}
**O que o gráfico mostra:**

- Riqueza cresce com a área (S = c·A^z)
- z maior para mamíferos (mais sensíveis à área)
- z menor para aves (maior capacidade de dispersão)

**Implicações para o PAPP (Pernambuco):**

- Fragmentos < 10 ha perdem mamíferos de médio/grande porte
- Aves de sub-bosque: limiar ~50 ha para populações mínimas viáveis
- Corredores ecológicos reequilibram extinção e imigração

**Beta-diversidade entre fragmentos:**
Alta β via aninhamento (fragmentos menores têm subconjuntos dos maiores)
:::
::::

---

## Gradientes de Diversidade e Biogeografia: Síntese

```{r synthesis, fig.height=4}
biomas_ord <- c("Pampa","Pantanal","Caatinga","Cerrado",
                "Mata Atlântica","Amazônia","Campos\nRupestres")
alpha_med  <- c(25, 55, 50, 75, 130, 250, 60)
beta_med   <- c(1.8, 2.5, 3.2, 4.0, 3.8, 2.5, 5.0)
gamma_med  <- alpha_med * beta_med
endemismo  <- c(15, 25, 40, 45, 55, 50, 65)   # % de espécies endêmicas

df_syn <- data.frame(biomas_ord = factor(biomas_ord, levels = biomas_ord),
                     alpha_med, beta_med, gamma_med, endemismo)

p1 <- ggplot(df_syn, aes(reorder(biomas_ord, gamma_med), gamma_med,
                          fill = endemismo)) +
  geom_col() +
  scale_fill_gradient(low = "#c9956c", high = "#3b1f0a",
                      name = "% Endêmicas") +
  coord_flip() +
  labs(x = NULL, y = "Diversidade γ estimada",
       title = "Diversidade γ e endemismo por bioma") +
  theme_aula(10)

p2 <- ggplot(df_syn, aes(alpha_med, beta_med, size = endemismo,
                          colour = biomas_ord, label = biomas_ord)) +
  geom_point(alpha = 0.85) +
  geom_text(size = 2.8, vjust = -1.1, fontface = "bold") +
  scale_size_continuous(range = c(3,10), name = "% Endêmicas") +
  scale_colour_viridis_d(option = "plasma", guide = "none") +
  labs(x = "Diversidade α média",
       y = "Diversidade β média",
       title = "α × β por bioma") +
  theme_aula(10)

p1 | p2
```

# Integrando Métricas de Diversidade {background-color="#1a1e2a"}
## Alfa, Beta, Hill e Nicho Climático em Gradientes Ambientais

---

## Diversidade Alfa ao Longo de Gradientes Climáticos

**Como α varia ao longo dos principais gradientes do Brasil?**

```{r alpha-gradientes, fig.height=4}
set.seed(55)

# Gradiente de precipitação (Amazônia → Caatinga → Caatinga árida)
prec_g <- seq(150, 2800, length.out = 60)
alpha_prec <- 10 + 0.14 * prec_g - 0.000025 * prec_g^2 +
              rnorm(60, 0, 5)
alpha_prec <- pmax(5, alpha_prec)

# Gradiente de temperatura (Pampa → Cerrado → Amazônia)
temp_g <- seq(10, 28, length.out = 50)
alpha_temp <- -20 + 12 * temp_g - 0.3 * temp_g^2 +
              rnorm(50, 0, 3)
alpha_temp <- pmax(5, alpha_temp)

# Gradiente de altitude (0 → 2500m nos campos rupestres)
alt_g <- seq(0, 2500, length.out = 50)
alpha_alt <- 90 * exp(-0.0004 * alt_g) + 20 * exp(-0.002 * (alt_g - 1000)^2) +
             rnorm(50, 0, 4)
alpha_alt <- pmax(5, alpha_alt)

p1 <- ggplot(data.frame(prec_g, alpha_prec),
             aes(prec_g, alpha_prec)) +
  geom_point(size = 1.8, colour = "#1a5a8a", alpha = 0.7) +
  geom_smooth(method = "lm", formula = y ~ poly(x, 2),
              colour = "#0d2b4a", fill = "#c8e6f5", se = TRUE) +
  labs(x = "Precipitação (mm/ano)", y = "Riqueza α",
       title = "α × Precipitação") + theme_aula(10)

p2 <- ggplot(data.frame(temp_g, alpha_temp),
             aes(temp_g, alpha_temp)) +
  geom_point(size = 1.8, colour = "#c9956c", alpha = 0.7) +
  geom_smooth(method = "lm", formula = y ~ poly(x, 2),
              colour = "#3b1f0a", fill = "#f0d9c0", se = TRUE) +
  labs(x = "Temperatura média (°C)", y = "Riqueza α",
       title = "α × Temperatura") + theme_aula(10)

p3 <- ggplot(data.frame(alt_g, alpha_alt),
             aes(alt_g, alpha_alt)) +
  geom_point(size = 1.8, colour = "#3d7a22", alpha = 0.7) +
  geom_smooth(method = "lm", formula = y ~ poly(x, 2),
              colour = "#1a3a0e", fill = "#d4f0b8", se = TRUE) +
  labs(x = "Altitude (m)", y = "Riqueza α",
       title = "α × Altitude") + theme_aula(10)

p1 | p2 | p3
```

**Padrão geral:** Diversidade alfa segue relação unimodal (corcova) com a maioria dos gradientes ambientais — máximo em condições intermediárias ou úmido-quentes.

---

## Beta-Diversidade ao Longo de Gradientes de Solo

**Quanto da variação composicional em plantas é explicada pelo solo vs. pelo clima?**

```{r beta-solo-clima, fig.height=3.8}
set.seed(88)
n <- 40
gradiente_solo <- runif(n, 0, 1)    # PC1 de variáveis edáficas
gradiente_clim <- runif(n, 0, 1)    # PC1 climática

beta_solo <- 0.55 * gradiente_solo + 0.15 * gradiente_clim +
             rnorm(n, 0, 0.08)
beta_clim <- 0.35 * gradiente_solo + 0.40 * gradiente_clim +
             rnorm(n, 0, 0.08)
beta_solo <- pmin(1, pmax(0, beta_solo))
beta_clim <- pmin(1, pmax(0, beta_clim))

df_bc <- data.frame(gradiente_solo, gradiente_clim,
                    beta_solo, beta_clim) |>
  pivot_longer(c(beta_solo, beta_clim),
               names_to = "predictor", values_to = "beta")

ggplot(df_bc, aes(
  x = ifelse(predictor == "beta_solo", gradiente_solo, gradiente_clim),
  y = beta, colour = predictor)) +
  geom_point(alpha = 0.7, size = 2.5) +
  geom_smooth(method = "lm", se = TRUE, linewidth = 1.1) +
  facet_wrap(~ predictor,
             labeller = as_labeller(c(beta_solo = "β vs. gradiente edáfico",
                                      beta_clim  = "β vs. gradiente climático"))) +
  scale_colour_manual(values = c("#7b4f1a","#1a5a8a"), guide = "none") +
  labs(x = "Gradiente ambiental (PC1 padronizado)",
       y = "Dissimilaridade composicional (β)",
       title = "Partição de β por tipo de gradiente ambiental",
       subtitle = "Solo explica mais β em escala local; clima domina em escala regional") +
  theme_aula(11)
```

::: {.callout-tip}
Em escala local (< 10 km): o **solo** tende a ser o principal preditor de β-diversidade em plantas.
Em escala regional (> 100 km): o **clima** se torna dominante.
:::

---

## Modelos de Nicho Ecológico (SDM/ENM): Conceitos

**O que é um modelo de distribuição de espécies?**

> Um SDM (Species Distribution Model) estima a probabilidade de ocorrência de uma espécie em um ponto geográfico com base nas condições ambientais naquele ponto — traduzindo o **nicho climático** em mapa de distribuição potencial.

**Pipeline típico:**

```
OCORRÊNCIAS          VARIÁVEIS             MODELO
(registros de    +   AMBIENTAIS        →   ESTATÍSTICO     →   MAPA
 campo/coleções)     (BIO1–BIO19,          (MaxEnt, RF,         de adequa-
                      solo, altitude)       BRT, GLM)           bilidade
```

**Conexão com diversidade:**

- Sobrepor SDMs de múltiplas espécies → **riqueza potencial** por pixel
- Comparar riqueza modelada vs. observada → detectar sub-amostragem
- Projetar SDMs em cenários futuros → prever mudanças em α, β e γ
- Calcular **β-diversidade de nicho** entre espécies próximas

::: {.callout-warning}
SDMs modelam o **nicho climático realizado**, não o fundamental. A ausência de uma espécie de uma área pode ser limitação de dispersão, não inadequação climática!
:::

---

## Aplicação: Modelagem da Caatinga e Mudanças Climáticas

**Cenário simulado: como a área adequada para plantas endêmicas da Caatinga muda com o aquecimento?**

```{r caatinga-sdm, fig.height=3.6}
set.seed(23)
temp_atual <- seq(22, 32, length.out = 50)
temp_futura <- temp_atual + 3.5   # SSP3-7.0

adequabilidade_atual <- dnorm(temp_atual,  mean = 26.5, sd = 2.8)
adequabilidade_futura <- dnorm(temp_futura, mean = 26.5, sd = 2.8)

df_sdm <- data.frame(
  temp = c(temp_atual, temp_futura),
  adeq = c(adequabilidade_atual, adequabilidade_futura),
  cenario = rep(c("Clima atual (1970–2000)","Clima futuro (2071–2100, SSP3)"),
                each = 50)
)

ggplot(df_sdm, aes(temp, adeq, colour = cenario, fill = cenario)) +
  geom_line(linewidth = 1.3) +
  geom_ribbon(aes(ymin = 0, ymax = adeq), alpha = 0.2) +
  scale_colour_manual(values = c("#1a5a8a","#c0392b")) +
  scale_fill_manual(values  = c("#1a5a8a","#c0392b")) +
  geom_vline(xintercept = c(22, 32), linetype = "dashed",
             colour = "grey50", alpha = 0.6) +
  annotate("text", x = 22.5, y = 0.12,
           label = "Limiar térmico\natual", size = 3, colour = "grey40") +
  annotate("text", x = 31.5, y = 0.12,
           label = "Limiar térmico\nfuturo?", size = 3, colour = "#c0392b") +
  labs(x = "Temperatura média anual (°C)",
       y = "Adequabilidade climática (relativa)",
       title = "Deslocamento do nicho climático — espécie endêmica da Caatinga",
       colour = NULL, fill = NULL) +
  theme_aula(11) + theme(legend.position = "top")
```

**Consequências para diversidade:** Redução na área climaticamente adequada → redução de α local; mudança de composição entre locais → aumento de β temporal; possível aumento de γ se houver deslocamento para novas áreas (mas perda líquida em áreas já marginais).

---

## Integrando Clima, Solo, Vegetação e Métricas

**O framework completo da aula:**

```{r framework-final, echo=FALSE, fig.height=4}
# Diagrama visual usando ggplot + anotações
df_frame <- data.frame(
  x = c(2, 7, 12,   2, 7, 12,   7),
  y = c(8, 8, 8,    3, 3,  3,    5.5),
  label = c("CLIMA\n(T, P, PET,\nBIO1–19)",
            "SOLO\n(pH, textura,\nnutrientes)",
            "VEGETAÇÃO\n(fisionomia,\nestratificação)",
            "Diversidade α\n(Hill numbers,\nriqueza local)",
            "Diversidade β\n(turnover,\naninhamento)",
            "Diversidade γ\n(pool regional,\nendemismo)",
            "BIOGEOGRAFIA\n(dispersão,\nnicho, história)"),
  fill_c = c("#c8e6f5","#f0d9c0","#d4f0b8",
             "#e8ecf5","#e8ecf5","#e8ecf5",
             "#ede8f5"),
  border = c("#0d2b4a","#3b1f0a","#1a3a0e",
             "#2a0e50","#2a0e50","#2a0e50",
             "#2a0e50")
)

ggplot(df_frame, aes(x, y)) +
  geom_tile(aes(fill = fill_c, colour = border),
            width = 3.5, height = 1.8, linewidth = 1.2) +
  geom_text(aes(label = label), size = 3.2, fontface = "bold",
            lineheight = 1.1) +
  scale_fill_identity() +
  scale_colour_identity() +
  # Setas: clima → solo → vegetação
  annotate("segment", x=3.8,xend=5.2, y=8,yend=8,
           arrow=arrow(length=unit(0.25,"cm")),colour="#555",linewidth=1) +
  annotate("segment", x=8.8,xend=10.2, y=8,yend=8,
           arrow=arrow(length=unit(0.25,"cm")),colour="#555",linewidth=1) +
  # Setas: trio → beta
  annotate("segment", x=2,xend=5.2, y=6.9,yend=3.9,
           arrow=arrow(length=unit(0.2,"cm")),colour="#888",linewidth=0.8) +
  annotate("segment", x=7,xend=7, y=6.9,yend=3.9,
           arrow=arrow(length=unit(0.2,"cm")),colour="#888",linewidth=0.8) +
  annotate("segment", x=12,xend=8.8, y=6.9,yend=3.9,
           arrow=arrow(length=unit(0.2,"cm")),colour="#888",linewidth=0.8) +
  # Seta biogeografia → diversidades
  annotate("segment", x=7,xend=7, y=4.6,yend=3.9,
           colour="#2a0e50",linewidth=1,linetype="dashed") +
  # Setas entre escalas de diversidade
  annotate("segment", x=3.8,xend=5.2, y=3,yend=3,
           arrow=arrow(length=unit(0.2,"cm")),colour="#555",linewidth=0.8) +
  annotate("segment", x=8.8,xend=10.2, y=3,yend=3,
           arrow=arrow(length=unit(0.2,"cm")),colour="#555",linewidth=0.8) +
  xlim(0,14) + ylim(1.5,10) +
  theme_void() +
  labs(title = "Clima × Solo × Vegetação → Diversidade em múltiplas escalas")
```

---

## Aplicação em R: Diversidade ao Longo de Gradientes

```{r r-aplicacao, echo=TRUE, eval=FALSE}
library(vegan)
library(tidyverse)

# 1. Carregar matriz de comunidade (linhas = parcelas, colunas = sp.)
dados <- read.csv("comunidade.csv", row.names = 1)
ambiente <- read.csv("variaveis_amb.csv", row.names = 1)

# 2. Diversidade alfa por parcela (Hill: q=0, 1, 2)
alpha_q0 <- specnumber(dados)              # riqueza
alpha_q1 <- exp(diversity(dados, "shannon"))  # exp(H')
alpha_q2 <- diversity(dados, "invsimpson")    # 1/D

# 3. Gradiente × diversidade alfa
df_plot <- data.frame(
  precipitacao = ambiente$prec_anual,
  riqueza = alpha_q0, shannon = alpha_q1, simpson = alpha_q2
)

# 4. Beta-diversidade (Bray-Curtis) e ordenação
dist_bc  <- vegdist(dados, "bray")
nmds_ord <- metaMDS(dist_bc, k = 2, trace = FALSE)

# 5. Correlação ambiente × composição (PERMANOVA)
resultado <- adonis2(dist_bc ~ prec_anual + pH + argila,
                     data = ambiente, permutations = 999)
print(resultado)
```

::: {.callout-tip}
O `adonis2` (PERMANOVA) permite testar **qual variável ambiental** (clima, solo ou vegetação) explica mais da β-diversidade — conectando diretamente os conceitos desta aula com análises práticas.
:::

---

## Síntese: O Que Determina a Diversidade de um Lugar?

| Escala | Fator dominante | Métrica mais sensível | Exemplo brasileiro |
|--------|----------------|----------------------|--------------------|
| Global | Clima (T, P) | Riqueza / Hill q=0 | Amazônia vs. Pampa |
| Regional | Biogeografia histórica + Clima | Diversidade γ + endemismo | Caatinga vs. Mata Atlântica |
| Paisagem | Heterogeneidade de habitat | β-diversidade (Sørensen) | Mosaico Cerrado |
| Local | Solo + microclima | Hill q=1 e q=2 | Campos rupestres |
| Muito local | Interações bióticas | Equitabilidade / Hill q=2 | Interior de floresta |

**Regras gerais emergentes desta aula:**

1. Quanto mais **heterogêneo** o clima/solo/vegetação → maior β → maior γ
2. Alta α não implica alta γ sem complementaridade de habitats (β alta)
3. Os **números de Hill** permitem comparar diversidades em qualquer escala
4. **Biogeografia** determina o pool disponível; **filtragem** decide quem fica
5. **Solos especiais** concentram endemismo desproporcional à área

---

## Leituras Recomendadas

**Artigos e livros fundamentais:**

- Whittaker, R.H. (1972). Evolution and measurement of species diversity. *Taxon*, 21, 213–251.
- Holdridge, L.R. (1947). Determination of world plant formations from simple climatic data. *Science*, 105, 367–368.
- MacArthur, R.H. & Wilson, E.O. (1967). *The Theory of Island Biogeography*. Princeton Univ. Press.
- Morrone, J.J. (2014). Biogeographical regionalisation of the Neotropical region. *Zootaxa*, 3782(1), 1–110.
- Hijmans, R.J. et al. (2005). Very high resolution interpolated climate surfaces for global land areas. *Int. J. Climatology*, 25, 1965–1978.
- Legendre, P. & Legendre, L. (2012). *Numerical Ecology* (3ª ed.). Elsevier.
- Ratter, J.A. et al. (1997). The Brazilian Cerrado vegetation and threats to its biodiversity. *Annals of Botany*, 80, 223–230.

**Recursos online:**

- WorldClim: [worldclim.org](https://worldclim.org) — variáveis bioclimáticas globais
- CHELSA: alta resolução para regiões complexas
- SpeciesLink: registros de ocorrência brasileiros
- GBIF: [gbif.org](https://gbif.org) — ocorrências globais

---

## Próxima Aula

:::: {.columns}
::: {.column width="60%"}
**Interações Bióticas e Estrutura de Comunidades**

- Competição, predação e mutualismo como estruturadores de α-diversidade
- Redes de interação ecológica (redes de polinização, predação)
- Hipótese da perturbação intermediária
- Efeito cascata trófica e diversidade
- Redundância funcional
:::
::: {.column width="40%"}
**Para a próxima semana:**

- Instale o pacote `biomod2` para modelagem de nicho
- Leia: MacArthur & Wilson (1967), caps. 1–3
- Exercício de diversidade em biomas brasileiros disponível no Moodle

:::
::::

---

## {background-color="#0d2b4a"}

<br><br>

::: {style="text-align:center; color:white; font-size:1.8em;"}
**Clima cria o palco.**

*Solo escreve as regras.*

**Vegetação joga o jogo.**
:::

<br>

::: {style="text-align:center; color:#c8e6f5; font-size:0.9em;"}
Slides e scripts R disponíveis no Moodle · Ecologia 2 · UFPE
:::
