---
title: "Comparação entre Comunidades Ecológicas"
subtitle: "Métricas, Métodos e Exemplos Práticos"
author: "Ecologia de Comunidades"
date: today
format:
  revealjs:
    theme: default
    slide-number: true
    transition: slide
    chalkboard: true
    highlight-style: github
    code-line-numbers: true
    smaller: false
    css: styles.css
    logo: ""
   # footer: "Ecologia de Comunidades — Comparação entre Comunidades"
execute:
  echo: true
  eval: false
scrolable: true

---



## Riqueza de Espécies (*S*)

:::: {.columns}

::: {.column width="50%"}
- Número total de **espécies presentes** em uma comunidade
- Métrica mais simples e intuitiva
- Não considera a **distribuição** de abundâncias
- Sensível ao **esforço amostral**
- Pode ser corrigida por:
  - rarefação
  - estimadores de riqueza (Chao1, ACE)
- Comparações válidas exigem **igual esforço amostral**
:::

::: {.column width="50%"}
```{r}
#| label: riqueza

library(vegan)
data(dune)

# Riqueza por sítio (número de espécies)
S <- specnumber(dune)
print(S)

# Riqueza total do conjunto
sum(colSums(dune) > 0)

# Curva de acumulação de espécies
curva <- specaccum(dune, method = "random")
plot(curva,
     xlab = "Sítios amostrados",
     ylab = "Riqueza acumulada")
```
:::

::::

---

## Abundância e Equitabilidade

:::: {.columns}

::: {.column width="50%"}
- **Abundância total**: soma dos indivíduos por sítio
- **Abundância relativa**: proporção de cada espécie
- **Índice de Shannon (H')**: mede diversidade considerando riqueza e equitabilidade
- **Índice de Simpson (D)**: probabilidade de dois indivíduos pertencerem a espécies diferentes
- **Equitabilidade de Pielou (J')**: H' / H'máx
  - varia de 0 (dominância) a 1 (equitativo)
:::

::: {.column width="50%"}
```{r}
#| label: diversidade

library(vegan)
data(dune)

# Índice de Shannon
H <- diversity(dune, index = "shannon")

# Índice de Simpson
D <- diversity(dune, index = "simpson")

# Equitabilidade de Pielou
S <- specnumber(dune)
J <- H / log(S)

# Resumo por sítio
dados_div <- data.frame(
  Riqueza    = S,
  Shannon    = round(H, 2),
  Simpson    = round(D, 2),
  Equitabil. = round(J, 2)
)
head(dados_div)
```
:::

::::

---

## Rarefação: Comparando Riqueza Justa

:::: {.columns}

::: {.column width="50%"}
- Comunidades com **diferentes tamanhos amostrais** não devem ter riqueza comparada diretamente
- **Rarefação**: reamostrar todas as comunidades para o mesmo *N* mínimo
- Permite comparações **mais honestas** de riqueza
- Não descarta informação — apenas padroniza
- Implementada com `rarefy()` ou `rrarefy()` no `vegan`
:::

::: {.column width="50%"}
```{r}
#| label: rarefacao

library(vegan)
data(BCI)  # floresta tropical BCI

# Abundância total por sítio
N <- rowSums(BCI)
min(N)  # menor esforço amostral

# Riqueza esperada com N mínimo
S_raref <- rarefy(BCI, sample = min(N))

# Curvas de rarefação
rarecurve(BCI[1:10, ],
          step   = 20,
          sample = min(N),
          xlab   = "Indivíduos",
          ylab   = "Riqueza esperada",
          label  = FALSE)
abline(v = min(N), lty = 2, col = "red")
```
:::

::::

---

## Composição de Espécies

:::: {.columns}

::: {.column width="50%"}
- **Quais** espécies estão presentes — não apenas quantas
- Comunidades com mesma riqueza podem ser **completamente distintas**
- Avaliada por índices de **similaridade/dissimilaridade**:
  - **Jaccard** (presença/ausência)
  - **Bray-Curtis** (abundâncias)
  - **Sørensen** (presença/ausência, ponderado)
- Resultado: **matriz de distâncias** entre pares de comunidades
:::

::: {.column width="50%"}
```{r}
#| label: composicao

library(vegan)
data(dune)

# Dissimilaridade de Bray-Curtis
dist_BC <- vegdist(dune, method = "bray")

# Dissimilaridade de Jaccard
# (presença/ausência)
dist_J <- vegdist(dune,
                  method = "jaccard",
                  binary = TRUE)

# Visualizando as primeiras distâncias
as.matrix(dist_BC)[1:5, 1:5]
```
:::

::::

---

## Índices de Similaridade: Comparativo

:::: {.columns}

::: {.column width="50%"}
| Índice | Dados | Fórmula |
|---|---|---|
| **Jaccard** | P/A | $a / (a+b+c)$ |
| **Sørensen** | P/A | $2a / (2a+b+c)$ |
| **Bray-Curtis** | Abund. | $1 - 2W/(A+B)$ |

- *a* = sp. compartilhadas
- *b*, *c* = sp. exclusivas de cada comunidade
- *W* = soma dos mínimos de abundância
- Bray-Curtis: mais recomendado para **abundâncias**
- Jaccard/Sørensen: para dados de **inventário**
:::

::: {.column width="50%"}
```{r}
#| label: similaridade-plot

library(vegan)
data(dune)

# Cálculo manual de Bray-Curtis
# entre sítios 1 e 2
com1 <- dune[1, ]
com2 <- dune[2, ]

W <- sum(pmin(com1, com2))
A <- sum(com1)
B <- sum(com2)

BC <- 1 - (2 * W) / (A + B)
cat("Bray-Curtis (1 vs 2):", round(BC, 3))

# Usando vegan
vegdist(dune[1:2, ], method = "bray")
```
:::

::::

---

## Ordenação: NMDS

:::: {.columns}

::: {.column width="50%"}
- **NMDS** (Non-metric Multidimensional Scaling): técnica de ordenação exploratória
- Reduz a matriz de distâncias em 2 (ou 3) dimensões
- Pontos próximos = comunidades mais **similares**
- Avaliado pelo **stress**: < 0.1 excelente, < 0.2 aceitável
- Não assume distribuição dos dados
- Ideal para dados ecológicos com **muitos zeros**
:::

::: {.column width="50%"}
```{r}
#| label: nmds

library(vegan)
data(dune)
data(dune.env)

# NMDS com Bray-Curtis
set.seed(42)
nmds <- metaMDS(dune,
                distance = "bray",
                k        = 2,
                trymax   = 100)

cat("Stress:", round(nmds$stress, 3))

# Gráfico básico
plot(nmds, type = "t")

# Com grupos por uso do solo
ordiplot(nmds, display = "sites")
ordihull(nmds,
         groups = dune.env$Management,
         draw   = "polygon",
         alpha  = 80)
```
:::

::::

---

## Ordenação: PCoA e PCA

:::: {.columns}

::: {.column width="50%"}
- **PCoA** (Principal Coordinates Analysis): ordena qualquer matriz de distâncias
- **PCA** (Principal Component Analysis): usa distância euclidiana (dados transformados)
- Diferença do NMDS: axes têm **interpretação métrica** (% da variância explicada)
- Transformação de **Hellinger** recomendada antes de PCA em dados de comunidades
  - reduz o efeito dos zeros
  - estabiliza variâncias
:::

::: {.column width="50%"}
```{r}
#| label: pcoa-pca

library(vegan)
data(dune)

# PCoA com Bray-Curtis
dist_BC <- vegdist(dune, method = "bray")
pcoa    <- wcmdscale(dist_BC, eig = TRUE)

# Variância explicada
eig_pct <- 100 * pcoa$eig / sum(pcoa$eig[pcoa$eig > 0])
cat("Eixo 1:", round(eig_pct[1], 1), "%")
cat("Eixo 2:", round(eig_pct[2], 1), "%")

# PCA com transformação Hellinger
dune_hel <- decostand(dune, "hellinger")
pca      <- rda(dune_hel)
biplot(pca, scaling = 2)
```
:::

::::

---

## Análise de Diversidade Beta

:::: {.columns}

::: {.column width="50%"}
- **Diversidade beta (β)**: variação na composição entre comunidades
- Pode ser decomposta em:
  - **Reposição** (*turnover*): substituição de espécies
  - **Aninhamento** (*nestedness*): subconjuntos de espécies
- Pacote `betapart` realiza essa decomposição
- Alta reposição → gradientes ambientais acentuados
- Alto aninhamento → perda progressiva de espécies
:::

::: {.column width="50%"}
```{r}
#| label: beta-diversidade

library(betapart)
data(ceram.s)  # dados do pacote betapart

# Partição da diversidade beta (P/A)
beta_pair <- beta.pair(ceram.s,
                       index.family = "sorensen")

# Componentes:
# beta.sim  = turnover (reposição)
# beta.sne  = nestedness
# beta.sor  = total (Sørensen)

# Resumo estatístico
summary(as.vector(
  as.matrix(beta_pair$beta.sim)
))

# Mapa de calor de dissimilaridade
image(as.matrix(beta_pair$beta.sor),
      main = "Dissimilaridade total (Sørensen)")
```
:::

::::

---

## Teste Estatístico: PERMANOVA

:::: {.columns}

::: {.column width="50%"}
- **PERMANOVA** (adonis2): testa se grupos diferem em **composição**
- Análogo a uma ANOVA multivariada, mas por permutações
- Pode incluir múltiplas variáveis explicativas
- Retorna R² (variância explicada) e valor-p
- **Atenção**: sensível a diferenças na **dispersão intra-grupo**
  - verificar com `betadisper()`
- Requer variável de agrupamento (ex: tratamento, habitat)
:::

::: {.column width="50%"}
```{r}
#| label: permanova

library(vegan)
data(dune)
data(dune.env)

# Dissimilaridade de Bray-Curtis
dist_BC <- vegdist(dune, method = "bray")

# PERMANOVA
set.seed(42)
perm <- adonis2(dist_BC ~ Management,
                data    = dune.env,
                permutations = 999)
print(perm)

# Homogeneidade de dispersão
disp <- betadisper(dist_BC,
                   dune.env$Management)
anova(disp)
boxplot(disp, main = "Dispersão por grupo")
```
:::

::::

---

## Exemplo Completo: Pipeline de Análise

:::: {.columns}

::: {.column width="50%"}
**Fluxo típico de análise:**

1. Importar e inspecionar a matriz
2. Calcular métricas alfa (H', S, J')
3. Calcular dissimilaridade (Bray-Curtis)
4. Ordenar comunidades (NMDS ou PCoA)
5. Testar diferenças com PERMANOVA
6. Verificar homogeneidade (betadisper)
7. Decompor beta-diversidade (betapart)
8. Interpretar resultados biologicamente
:::

::: {.column width="50%"}
```{r}
#| label: pipeline

library(vegan)
data(dune); data(dune.env)

# 1. Métricas alfa
alfa <- data.frame(
  S = specnumber(dune),
  H = diversity(dune)
)

# 2. Dissimilaridade
d <- vegdist(dune, "bray")

# 3. Ordenação
set.seed(1)
ord <- metaMDS(dune, k = 2)

# 4. Teste de hipótese
adonis2(d ~ Management,
        data = dune.env)

# 5. Visualização final
plot(ord, type = "n")
points(ord,
       col  = as.numeric(dune.env$Management),
       pch  = 16, cex = 1.5)
legend("topright",
       legend = levels(dune.env$Management),
       col    = 1:4, pch = 16)
```
:::

::::

---

## Resumo dos Conceitos

:::: {.columns}

::: {.column width="50%"}
| Conceito | Métrica | Função R |
|---|---|---|
| Riqueza | *S* | `specnumber()` |
| Diversidade | H', D | `diversity()` |
| Equitabilidade | J' | H' / log(S) |
| Rarefação | S esperado | `rarefy()` |
| Dissimilaridade | Bray-Curtis | `vegdist()` |
| Ordenação | NMDS, PCoA | `metaMDS()` |
| Teste | PERMANOVA | `adonis2()` |
| Beta-div. | turn. + nest. | `beta.pair()` |
:::

::: {.column width="50%"}
**Boas práticas:**

- Sempre verificar **esforço amostral** antes de comparar riquezas
- Escolher índice de dissimilaridade adequado ao **tipo de dado**
- Validar PERMANOVA com **betadisper**
- Interpretar ordenações com **stress** ou **% variância**
- Reportar tanto **diversidade alfa** quanto **beta**
- Usar **gráficos** para comunicar padrões multivariados
- Documentar **código reproduzível** (R Markdown / Quarto)
:::

::::

---

## Referências e Recursos

:::: {.columns}

::: {.column width="50%"}
**Livros fundamentais:**

- Magurran, A. E. (2004). *Measuring Biological Diversity*. Blackwell.
- Legendre & Legendre (2012). *Numerical Ecology*. Elsevier.
- Gotelli & Ellison (2004). *A Primer of Ecological Statistics*. Sinauer.

**Artigos-chave:**

- Baselga (2010). Betapart decomposition — *Global Ecology & Biogeography*
- Anderson et al. (2011). PERMANOVA — *Methods in Ecology & Evolution*
:::

::: {.column width="50%"}
**Pacotes R principais:**

- `vegan` — análises multivariadas de comunidades
- `betapart` — decomposição de beta-diversidade
- `iNEXT` — rarefação e extrapolação de diversidade
- `BiodiversityR` — interface gráfica para `vegan`
- `ggordiplots` — gráficos de ordenação com ggplot2

**Recursos online:**

- CRAN Task View: *Environmetrics*
- Vegan tutoriais: [cran.r-project.org/vegan](https://cran.r-project.org/package=vegan)
- Curso de Ecologia Numérica com R (Borcard et al.)
:::

::::


## Fim {.center}